【裁判字號】    97,重上,137
【裁判日期】    980121
【裁判案由】    返還寄託物
【裁判全文】
臺灣高等法院臺中分院民事判決         97年度重上字第137號
上  訴  人  國泰世華商業銀行股份有限公司五權分公司
法定代理人  乙○○
訴訟代理人  謝采薇律師
被  上訴人  丙○○
訴訟代理人  梁宵良律師
複  代理人  甲○○
上列當事人間請求返還寄託物事件，上訴人對於民國97年8月12
日臺灣臺中地方法院96年度重訴字第451號第1審判決提起上訴，
本院於98年1月7日言詞辯論終結，判決如下：
    主  文
上訴駁回。
第2審訴訟費用由上訴人負擔。
    事實及理由
甲、程序方面：
一、按「訴狀送達後，原告不得將原訴變更或追加。但原告請求
    之基礎事實同一，及擴張或減縮應受判決事項之聲明者，不
    在此限。」，民事訴訟法第255條第1項第2款及第3款定有明
    文。本件被上訴人起訴時聲明之第1項原請求：「被告應給
    付原告新臺幣（下同）11,357,226元，及自民國90年2月15
    日起至清償日止，按年息5%計算之利息。」；嗣於97年5月
    27日民事準備書狀時，將前開聲明減縮為「被告應給付原告
    11,357,226元，及自91年11月13日起至清償日止，按年息5%
    計算之利息。」，核屬減縮訴之聲明，原審依前開說明，予
    以准許，並無不合。
二、本件被上訴人因訴外人丁○○偽造文書案件，於民國91年間
    在原法院刑事審理中，依侵權行為之法律關係提起刑事附帶
    民事訴訟，請求丁○○與本件上訴人應連帶給付新台幣（以
    下同）11,737,226元及其法定遲延利息，唯依刑事訟法之規
    定，該民事附帶民事訴訟為不合法，乃原法院未以其訴不合
    法裁定駁回其訴，並移送民事庭審理，嗣被上訴人於移送民
    事庭審理中再追加依消費寄託之法律關係，請求上訴人應給
    付11,737,226元及其遲延利息，原法院及本院均就消費寄託
    部分為實體審理，判決上訴人應如數給付（原法院91年度重
    訴字第563號、本院93年度重上字第89號），案經最高法院
    發回，經本院以95年度重上更(一)字第29號判決被上訴人所提
    刑事附帶民事訴訟不合法，其於民事庭追加之訴亦不合法，
    並確定在案（被上訴人就本院95年度更一字第29號判決雖提
    起上訴，唯事後又撤回上訴）。是以上訴人依消費寄託之法
    律關係提起本件訴訟自無一事不再理原則之適用。
乙、實體方面：
一、被上訴人起訴主張：
  (一)被上訴人於86年底於太平洋證券股份有限公司五權分公司（
    下稱太平洋五權分公司）開設00000000000號證券交易帳戶
    進行股票買賣，並於86年12月8日於上訴人世華聯合商業銀
    行五權分公司（以下稱世華五權分行，嗣因合併更名為國泰
    世華商業銀行股份有限公司五權分公司）開設00000000000
    號活期儲蓄存款帳戶（以下簡稱系爭活儲帳戶），做為買賣
    股票時之收付股款使用；而被上訴人在太平洋五權分公司進
    行股票買賣交易時，均委由訴外人即該公司業務經理丁○○
    處理填單買進或賣出；詎丁○○因先前從事股票交易業務受
    有虧損而負債，為方便其週轉，先利用被上訴人前於89年4
    月間之交易額超過5,000萬元，須補填徵信表格之機會，擅
    自將世華聯合商業銀行之「開戶、聯行代收付、金融卡、代
    繳款項、語音查詢、電話轉帳、網路銀行申請綜合約定書」
    夾雜在補填資料中，使被上訴人不察而誤在該約定書之立約
    定書人欄內簽名蓋章，再於89年4月14日在上開約定書第5項
    （即申請語音查詢）之「語音查詢約定」及第6項（即申請
    電話轉帳）之「電話轉帳約定」欄內分別偽填語音查詢密碼
    為1、2、3、4及轉帳至其不知情之父親即訴外人陳種源所開
    立之世華五權分行00000000000000號人頭帳戶，並在「不必
    寄發對帳單，由存戶自行查詢有關交易或餘額」欄打。嗣
    自89年4月14日起至89年5月20日止，先後多次在未經被上訴
    人之同意或授權下，連續擅自將被上訴人買進而存於集保公
    司之台積電股票100張、云辰股票10張、宏電股票20張、聯
    強國際電子股票5張賣出，上開賣出股票所得金額合計為
    23,094,452元（下稱系爭股款），與被上訴人原存於上開世
    華五權分行活期儲蓄存款帳戶內之存款38萬，二者合計為
    23,474,452元，以電話轉帳方式，如數將上款轉入其父陳種
    源之帳戶內並提領挪用（上開被上訴人原先存在系爭活儲帳
    戶內之存款38萬元，業經另案刑事附帶民事訴訟判決上訴人
    應給付確定，此部分不在本件請求範圍內）。
  (二)依最高法院55年台上字第3018號判例、57年台上字第2965號
    判例意旨，兩造間就系爭活儲帳戶訂有活期存款契約，成立
    消費寄託關係；依活期存款可隨時存款及提領之方便功能特
    性，凡客戶一旦在金融機構開設帳戶，則此後陸續存入帳戶
    之金錢，除非有錯誤情事，否則金融機構與客戶間均應就該
    存入之金錢成立消費寄託關係，方符合活期存款契約之本旨
    ，且由目前銀錢業實務上任何第三人均可藉由無摺存款或匯
    款、轉帳方式，將金錢存入該客戶帳戶內，並可憑該客戶之
    存摺及留存之印鑑領取該存款，可知活期存款契約之特質，
    存入客戶之活期存款帳戶內之金錢非以客戶所有者為限，且
    每筆款項存入活期存款帳戶時，該客戶與金融機構間就該筆
    存款消費寄託關係之成立，並不以有向該金融機構為消費寄
    託之意思表示為要件。且查，系爭活儲帳戶係被上訴人為在
    太平洋證券公司買賣股票劃撥股票款項之用，依被上訴人與
    上訴人世華銀行五權分行所簽訂之委託書約定：「委託人（
    即被上訴人）應向證券公司（即太平洋證券公司）收取款項
    ，依據證券公司編制之清單或明細表等所載金額為準，於規
    定交割或付款時間由證券公司撥交  貴行（即上訴人）時，
    由  貴行逕行撥入上項委託人存款帳戶（即系爭活儲帳戶）
    」；足見兩造間自始即有將被上訴人出售股票所得之價款，
    逕行轉入系爭活儲帳戶，成為被上訴人所有存款之概括寄託
    意思表示合致；因此，凡以被上訴人名義出售股票之所得款
    項，不問有無得被上訴人同意所出售，均在概括寄託意思表
    示範圍內，故兩造就系爭股款自己成立消費寄託之法律關係
    。
  (三)依上訴人辦理開戶、聯行代收付、金融卡、代繳款項、語音
    查詢、電話轉帳、網路銀行申請綜合約定書共通條款第1項
    之約定，客戶辦理包括系爭語音轉帳在內等前開申請時，應
    憑客戶身分證或上訴人認定之證件供上訴人審查；又銀行客
    戶辦理電話語音轉帳，除依上訴人電話轉帳作業辦法第3條
    第2項規定應由存戶持身分證或相關證件及原留印鑑向原存
    單位辦理外；另財政部87年1月7日台財融字第87700335號函
    亦訂明：「金融機構辦理客戶存款轉帳業務，應於訂約前告
    知客戶契約內容，交易完成後立即與客戶確認及發送對帳單
    ，並訂妥內部控制制度，以保障交易安全及客戶權益……」
    ；而本件依證人即上訴人當時承辦人員梁均淵所述，受理系
    爭電話語音轉帳申請時，其已明知被上訴人為何人，除未依
    前開電話轉帳作業辦法規定，由被上訴人本人親持身分證或
    相關證件及原留印鑑辦理外，於訴外人丁○○前去辦理時，
    並未查核有無被上訴人出具之授權書及身分證件，也未確認
    丁○○是否有受被上訴人授權辦理；更無遵守前開財政部函
    示，於訂約前告知被上訴人契約內容，或於交易完成後與被
    上訴人確認。足證被上訴人之系爭存款遭訴外人丁○○以電
    話語音轉帳盜領，係因上訴人承辦人員梁鈞淵未依規定辦理
    ，輕率受理他人申請電話語音轉帳；且未於轉帳交易完成後
    立即與被上訴人確認所致，並不生向被上訴人清償之效力。
  (四)訴外人丁○○辦理前述不法行為時，被上訴人未親自到場，
    且伊亦未提出被上訴人身分證原本、授權委託書等文件，擅
    自在系爭語音轉帳約定書上偽填查詢密碼、被上訴人申請電
    話轉帳存入帳戶為陳種源前開帳戶、上訴人不必寄發對帳單
    等不實內容，持以向上訴人申請辦理系爭語音轉帳契約書，
    則丁○○顯係無權代理被上訴人辦理系爭語音轉帳約定事宜
    甚明。
  (五)又被上訴人係誤在系爭語音轉帳約定書之立約定書人欄內簽
    名蓋章，並無委託訴外人丁○○至上訴人銀行申請辦理系爭
    語音轉帳約定書之意思，亦即被上訴人從未表示授與丁○○
    申請辦理系爭語音轉帳約定書之代理權之表見事實，亦無被
    上訴人知悉丁○○代其辦理系爭語音轉帳約定書而不為反對
    之表示等情事，自難僅憑被上訴人誤在該系爭語音轉帳約定
    書之立約定書人欄內簽名蓋章，即認須由被上訴人本人就系
    爭語音轉帳約定書之契約負表見代理之授權人責任。
  (六)就丁○○嫌偽造文書案件，被上訴人雖於該刑事案件審理
    中提起刑事附帶民事訴訟，依侵權行為之法律關係請求上訴
    人賠償損害，更於移送民事庭審理中追加依消費寄託之法律
    關係請求上訴人返還寄託物，唯因該附帶民事訴訟自始即不
    合法，因此台中高分院95年度重上更(一)字第29號民事判決，
    以：「……上訴人另本於消費借貸之法律關係，追加起訴，
    請求被上訴人銀行應與刑事被告丁○○、太平洋證券公司連
    帶賠償系爭款項，其所追加之訴，亦非合法，原審就此部分
    ，為上訴人敗訴之判決，並駁回其假執行之聲請，理由雖未
    盡相同，結論則無二致，仍應予維持……」云云，顯見第一
    審關於訴訟標的之裁判已因第二審更正其理由而不存在，被
    上訴人自得更行起訴，而無一事不再理原則之適用。
  (七)再被上訴人系爭股款遭訴外人丁○○以語音轉帳方式轉入陳
    種源帳戶內所造成之損害，係因丁○○故意不法之行為侵害
    被上訴人之權利所致，而被上訴人誤在系爭語音轉帳約定書
    簽名蓋章，並非不法行為，且該過失行為，並不當然造成被
    上訴人為丁○○冒領系爭股款，而係因上訴人銀行職員同意
    丁○○辦理系爭語音轉帳約定書，未依上訴人電話轉帳作業
    辦法第3條第2項規定：「應由存戶（負責人）持身分證或相
    關證件及原留印鑑向原存單位辦理」辦理之過失所致，被上
    訴人之行為不能與丁○○之故意不法行為相結合，而成為上
    訴人所生損害之共同原因，上訴人主張以被上訴人應賠償其
    損失與被上訴人請求返還消費寄託債務抵銷，並不足取。
  (八)又兩造間就系爭股款既有消費寄託關係尚未清償，此項系爭
    股款返還債務與訴外人太平洋證券公司對被上訴人所和解之
    債務，並無不真正連帶債務之關係存在（兩者給付目的並非
    單一，一為返還寄託物，另一為損害賠償），上訴人抗辯太
    平洋證券公司與上訴人間就系爭股款之之返還，為不真正連
    帶債務人，最終應負責任之人係丁○○及太平洋證券公司，
    被上訴人既與太平洋證券公司成立和解，並已受償12,244,
    101元及拋棄對該公司一切權利主張，此項清償生有絕對效
    力，被上訴人不得再向上訴人請求清償云云，並非有據；且
    本件被上訴人係依消費寄託之法律關係請求返還寄託物，非
    屬損害賠償之債，亦無過失相抵原則之適用。
  (九)依證人梁鈞淵之證述：除其並未向被上訴人確認有無授權丁
    ○○辦理系爭語音轉帳，顯見並無被上訴人知他人表示為其
    代理人而不為反對之表示情事外；梁鈞淵且證稱：丁○○說
    他是幫被上訴人拿資料來辦，被上訴人沒有書面的授權書給
    丁○○……云云，更足以證明被上訴人亦無以自己之行為表
    示授與丁○○辦理系爭語音轉帳之表見事實，上訴人辯稱被
    上訴人應負民法第169條表見代理之責任，殊無可採。再民
    法第217條第1項過失相抵規定，僅於侵權行為或契約所定損
    害賠償之法律關係為訴訟標的時，始有其適用，本件被上訴
    人係基於消費寄託之法律關係請求上訴人履行債務，與損害
    賠償無涉，自無過失相抵原則之適用，除有最高法院82年度
    台上字第3037號判決要旨足佐外，另有最高法院92年度台上
    字第292號、93年度台上字第1495號判決意旨足徵，上訴人
    未予區辨，主張本件有過失相抵原則之適用，誠非有據。又
    被上訴人雖因訴外人丁○○將上訴人之「開戶、聯行代收付
    、金融卡、代繳款項、語音查詢、電話轉帳、網路銀行申請
    綜合約定書」夾雜在應補填資料中，使被上訴人不察而在該
    約定書之立約定書人欄內簽名蓋章；但該疏失行為，並不當
    然造成被上訴人之系爭股款為訴外人丁○○所冒領，即雖有
    此疏失，但在通常狀態下，如上訴人之受僱人梁鈞淵能依相
    關規定辦理，亦非當然發生系爭股款遭丁○○冒領之結果。
    故被上訴人誤在系爭約定書簽名蓋章與上訴人有無受有損失
    ，兩者之間並無相當因果關係，上訴人辯稱對原告有過失侵
    權行為損害賠償請求權，並主張與被上訴人之返還消費寄託
    物請求權為抵銷抗辯，尤屬無據。
  (十)為此依消費寄託之法律關係，請求上訴人應給付被上訴人
    11,357,226元，及自91年11月13日起至清償日止，按年息5%
    計算之利息。
二、上訴人則以：
  (一)被上訴人於另案（即鈞院91重訴字第563號民事判決），起
    訴主張依侵權行為關係（即被告丁○○係太平洋證券五權分
    公司業務經理，與該公司負連帶侵權賠償責任），且兩造於
    前揭判決上訴至台中高分院93年度重上字第89號時，均對本
    件有關消費寄託返還之爭議為實質之辯論。況查台中高分院
    95年度重上更(一)字第29號民事判決，僅變更鈞院91重訴字第
    563號民事判決認定上訴人依消費寄託契約，應返還系爭股
    款部分之法律見解，並未變更本件訴訟標的。是以，本件訴
    訟標的，業經與本件相關之另件民事訴訟程序第一審（即鈞
    院91重訴字第563號判決）、第二審為實體審理（即台中高
    分院93年度重上字第89號判決），應受前揭判決之既判力拘
    束，本件仍有「一事不再理」原則之適用。
  (二)被上訴人對訴外人丁○○於89年4月14日備證向上訴人申辦
    電話轉帳業務之行為，應負表見代理責任。
    蓋電話轉帳作業辦法第3條第2項，僅規範經辦人員需依申
      請所檢附之文件，確認是否為本人所欲申請，並未限制不
      得授權他人代為申請，亦未規定如無提出身份證件原本即
      不能辦理。故證人梁鈞淵依當時實務規範，於核對申請人
      於系爭約定書上簽名、蓋印鑑章及檢附身份證影本，與開
      戶時於印鑑簡卡上留存之簽名、印鑑章、檢附身份證影本
      與開戶留存等資料相符，即視為本人有申辦該項約定書所
      載業務之意思表示。況查上開之規定及財政部87年1月7日
      台財融字第87700335號函示（下稱系爭函示）均非法律規
      定，僅係上訴人內規及財政部發佈銀行辦理存款轉帳業務
      事項有關之行政規則，屬訓示規範，承辦人員未遵循，並
      非違反法律強制規定，而不影響兩造間已合法成立系爭電
      話語音轉帳契約之效力。另自上訴人90年12月26日發佈補
      充作業規定函示內容「……四、業務人員（如業務主管、
      理財專員、外勤人員等）招攬或經管之案件，以及客戶委
      辦事項，作業單位向客戶確認並留存記錄後辦理。」及財
      政部89年3月27日台財融字第89708775號函示主旨「為加
      強防範不法份子持遺失身份證冒名詐騙，各金融機構於受
      理客戶開立各種存款戶、貸款及信用卡業務時，應確實查
      核客戶身份。」，均可知89年間證人梁鈞淵受理系爭電話
      轉帳業務時，不需本人親自臨櫃申辦、亦無須要求丁○○
      出具被上訴人授權書，僅需核對系爭約定書之簽章及檢附
      身份證影本，是否與開戶留存資料相符，即已盡確實查核
      非冒名申請之責任，並不需向本人確認、說明契約內容、
      留存記錄後始能辦理，顯無輕率受理系爭電話語音轉帳申
      請案。從而，被上訴人雖提出系爭作業辦法及系爭函示，
      主張上訴人受理系爭電話轉帳申請案承辦人員即證人梁鈞
      淵，已明知被上訴人為何人，但未依系爭作業辦法、函示
      規定，由被上訴人本人親持身份證件或相關證件及原留印
      鑑辦理，亦未持和丁○○申辦時有無被上訴人出具之授權
      書及身份證件，也未於訂約前告知被上訴人契約內容、交
      易完成後與被上訴人確認，即輕率受理他人申請電話語音
      轉帳，且未於交易完成後立即與被上訴人確認，並不生向
      被上訴人清償效力云云，顯無可採。
    丁○○申辦系爭語音轉帳約定時，既提出被上訴人於立約
      定書人欄位簽妥之簽名、印鑑章、身份證件，當使梁鈞淵
      相信被上訴人因逢立法院院期，事務繁忙，不便親自臨櫃
      申辦，而委託丁○○代辦之情事。此點由證人梁鈞淵證稱
      ：「……當初來申請買賣證券交割帳戶的大部分都是營業
      員來代辦的……審核標準是一樣的，但辦理程序不同。證
      券開戶是為了服務客戶方便，所以如果本人沒有空來，可
      以請人來代辦，但是該附的文件都要備齊。」等語即可證
      明。
    被上訴人係台中地區名人，其係立法委員、兼任台中第11
      信用合作社總經理，又係單日進出股市高達5000萬元之大
      戶，各銀行莫不奉為上賓禮遇，根本無暇親自臨櫃在狹小
      之空間花時間排隊、等候辦理申請之業務，此依社會常情
      ，係眾所周知之事。被上訴人具備豐富財經專業知識，實
      難推諉稱渠不知於系爭約定書上簽名、蓋印鑑章後，交付
      予丁○○，會發生以自己行為授與丁○○代申請系爭電話
      語音轉帳業務之表見代理效力。是以，被上訴人於系爭申
      請書上簽名、蓋印鑑章，已足使人相信渠確有授權丁○○
      代為申請電話語音轉帳功能之事；縱其否認有授權丁○○
      代為申請電話語音轉帳之所述為真，上開情事實已符合依
      民法第169條規定，自需對上訴人負表見代理之責任。故
      被上訴人主張無以自己行為表示授與丁○○辦理系爭語音
      轉帳之表見事實云云，洵屬無據。
  (三)上訴人已依債之本旨為清償。
    被上訴人自認系爭申請書上之簽名、印鑑章均為真正，實
      與被上訴人所提出之民事判決中之申請案例，非本人簽名
      、盜刻印章或檢附身份證件為遺失或經偽造、變造等基礎
      事實不同，被上訴人援引上開判決主張上訴人依系爭電話
      轉帳約定將系爭款項轉入非被上訴人所有約定帳戶，並不
      生向被上訴人清償之效力云云，顯欲混淆法院對本件事實
      關係認定之判斷；蓋本件經辦人員梁鈞淵已盡注意義務，
      核對申請書上被上訴人之簽名、印鑑與印鑑卡相符，且所
      載身份資料與身份證影本相符、照片亦與開戶留存之身分
      證件影本相符，均可確定係基於被上訴人意願所為申請，
      並無疏失。再者，89年間並無單獨申請電話轉帳之申請表
      格，如需申請電話轉帳功能，所填A3表格大小，係與開戶
      時所填之表格相同，A3紙張較一般A4紙張尺寸大一倍，縱
      使夾雜在一堆文件中，仍十分明顯，被上訴人不可能沒看
      到；且其於申請表上簽名蓋章時，自可清楚看到「世華聯
      合商業銀行開戶、聯行代收付、金融卡、代繳款項、語音
      查詢、電話轉帳、網路銀行申請綜合約定書」等字樣，依
      被上訴人身兼立法委員及信用合作社總經理所具豐富金融
      知識，焉會不知其填寫該申請表之用途？渠事後推說因夾
      雜在徵信文件中，一時不察而簽名、蓋印鑑章云云，顯係
      卸責之詞。
    復查金融實務上之作業慣例，存戶約定之帳號即視同存簿
      、約定之密碼即視同印鑑，上訴人已依被上訴人申請電話
      轉帳約定，將系爭股款轉入指定之帳號，即已盡受寄人之
      注意及管理義務，並對被上訴人生清償效力。此自證人梁
      鈞淵證稱「（問：約定書審核成立後，照電話轉帳操作方
      式輸入電話轉帳約定帳號及查詢密碼，依照這個方式提領
      的款項，是否如同臨櫃提款的效力？）是的。」等語，及
      電話轉帳約定條款第4條：「存戶使用電話轉帳後，不必
      補填存取款憑條，貴行（即上訴人）及對存戶（即被上訴
      人）發生清償之效力。」，均可證明存戶申辦電話語音轉
      帳功能，係為便利存戶，不需耗費勞力、時間，攜帶存簿
      、印鑑臨櫃等候辦理。
  (四)退萬步言之，如鈞院採信被上訴人主張，認為被上訴人無需
    負表見代理責任、上訴人受理系爭電話約定轉帳業務有疏失
    ，上訴人依系爭電話轉帳約定向人頭帳戶為寄託物返還，對
    被上訴人不生清償效力，應返還系爭款項，惟查：
    被上訴人就訴外人丁○○及太平洋證券五權分公司盜賣系
      爭股票，所受23,094,452元之損失，已先後取得和解金
      12,244,101元及11,357,226元本金之損害賠償請求獲得全
      額賠償權在案（12,244,101元+11,357,226=23,601,327元
      ），且丁○○於另案確定附帶民事損害賠償事件中，亦表
      示願賠償被上訴人之損失，並無拒絕賠償之情事，故丁○
      ○與太平洋證券既具有真正連帶債務關係，應視為一體，
      對被上訴人已全數清償、並全額填補被上訴人所受之損害
      。詎被上訴人現就同一損失，再向上訴人請求返還系爭款
      項，若鈞院採信渠上開主張，認為上訴人需給付系爭款項
      ，則被上訴人可獲得之利益，顯超過所受之損失，而有不
      當得利之情事，依民法第148條定及最高法院71年度台上
      字第737號民事判例意旨觀之，被上訴人所受損失已受補
      償，再向上訴人主張應返還系爭消費寄託款項，顯有違反
      誠信原則；若鈞院判決上訴人敗訴需給付系爭款項11,357
      ,226元，被上訴人日後再持另案已確定之附帶民事損害賠
      償判決11,357,226元，作為執行名義向丁○○所有財產、
      薪資聲請強制執行，或丁○○履行承諾主動對被上訴人清
      償，則被上訴人將受有超額賠償（12,244,101元+11,357,
      226+11,357,226元＝34,958,553元＞23,094,452元）、雙
      重獲利之情事，有違損害填補之法理。是以，被上訴人提
      起本件訴訟，顯無保護之必要。
    次按「所謂不真正連帶債務，係指債務人以單一目的，本
      於個別之發生原因負其債務，因其中一債務履行，他債務
      亦同歸消滅者。故不真正連帶債務人中一人所為之清償，
      如已滿足債權之全部，即應發生絕對清償效力，債權人不
      得再向他債務人請求清償。」（最高法院95年台上字第
      2259號民事判決意旨參照）。是以，對於被上訴人所受損
      失，最終應負責任之人係丁○○及太平洋證券五權分公司
      ，渠等既已承諾清償系爭股款，被上訴人亦同意太平洋證
      券五權分公司以12,244,101元（本金：11,737,226元、利
      息：506,875元）彌補渠所受損害，並拋棄對該公司一切
      權利主張，且此清償事實係生絕對效力事項，被上訴人自
      不得再向上訴人請求清償，否則顯有不當得利之情事，對
      上訴人顯失公平。
    參照鄭玉波教授之見解「過失相抵（compensationculpae
      ）亦稱被害人自己之過失（das eigene Verschulden des
      Beschadigten）乃關於損害之發生或擴大，被害人與有過
      失者，得減輕豁免除賠償金額之謂。按民法上損害賠償最
      大原則為過失主義（prinzip der Kulpahaftung），即就
      某一損害之發生，有過失（當然包括故意）之人應負擔該
      項損害。……過失相抵與損益相抵兩者，均為損害賠償範
      圍計算上之問題，但前者係本乎當事人主觀事由上之考慮
      ，亦即基於自己過失，自己負責之法理；……」，益證民
      法第217條有關過失相抵之規定，於有損害發生時，即可
      適用，而屬於計算損害賠償方法之一，並非僅侷限於侵權
      行為損害賠償之債始有適用。再者，民法第217條第1項過
      失相抵規定，係規範於債篇通則第二節「債之標的」之中
      ，適用於各種債權債務關係，並非規範於侵權行為或契約
      所定損害賠償債篇各論章節中，或如被上訴人主張僅侷限
      於侵權行為或契約約定損害賠償法律關係為訴訟標的時才
      能適用；凡被上訴人之行為，係導致銀行受有需再給付系
      爭款項損害之因，即有過失相抵、損害分配法理之適用，
      故被上訴人主張本件係依消費寄託關係請求返還寄託物，
      非屬損害賠償之債，亦無過失相抵之原則云云，顯有誤解
      ，實不足採。
    上訴人得行使抵銷權：按民法第334條第1項規定，本件亦
      應審究，被上訴人對上訴人主張返還消費寄託物請求權，
      與上訴人對被上訴人主張因其疏失，致上訴人受有需再給
      付系爭款項之過失侵權行為損害賠償請求權，兩者是否具
      備抵銷之要件？次按民法有關不得行使抵銷權之規定，僅
      明文排除故意侵權、禁止扣押之債、受扣押之債權與約定
      向第三人給付之債，四種不得主張抵銷權之債權，故本件
      兩造已符合抵銷要件，又非民法第338條至340條明文禁止
      適用抵銷之債，應可適用抵銷之規定。依最高法院22上字
      第111 2號民事判例意旨及最高法院70年度台上字第737號
      民事判決意旨可知，本件被上訴人請求上訴人返還系爭款
      項、上訴人請求被上訴人負過失侵權行為損害賠償責任，
      兩造債務種類相同（即以金錢為給付內容），均屆清償期
      ，而具備抵銷適狀之要件。次依民法第339條規定之反面
      解釋，可知上訴人對被上訴人應負之過失侵權行為責任，
      並無抵銷之禁止規定，上訴人可主張抵銷之；被上訴人主
      張兩造不得抵銷，洵屬無據。
    末查，被上訴人所提出最高法院民事判決，並非判例，本
      無拘束鈞院審認被上訴人未盡查核義務即於系爭約定書上
      簽名、蓋印鑑章，使丁○○趁機得代辦系爭電話語音轉帳
      、致上訴人依系爭約定以電話語音轉帳方式清償系爭款項
      ，仍須再給付系爭款項之財產權損失之行為，是否需負與
      有過失之責任，以達謀求加害人與被害人間之公平。況參
      照最高法院54年度台上字第2433號民事判例意旨及最高法
      院94年度台上字第1855號判決意旨，可知實務見解亦認如
      證券戶因自己疏失，將重要文件交付予營業員，導致己身
      權益受損，其行為自屬與有過失，故被上訴人自承上開「
      不察」之過失行為，自難謂於損害之發生無過失，並與上
      訴人所受損害間有相當因果關係，上訴人依法自得聲請鈞
      院核定被上訴人之過失比例，並主張抵銷之。
  (五)綜上所述，上訴人對於系爭消費寄託契約之履行並無過失，
    已依約清償受託款項；且丁○○及太平洋證券五權分公司，
    已對被上訴人負賠償及清償責任，被上訴人因丁○○盜賣系
    爭股票所受損失已受完全填補，自不得再向上訴人請求清償
    系爭款項，否則即為雙重獲利，有失公允、誠信，故被上訴
    人之訴顯無理由。
三、原審判決上訴人應如數給付被上訴人00000000元及其法定遲
    延利息，上訴人提起上訴，求為判決：(一)原判決廢棄。(二)被
    上訴人在第1審之訴駁回。其在本院補陳：
  (一)本件音轉帳申請書係由被上訴人親自簽名蓋章，並載明其擬
    辦之各該事項，是以該書面係由其本人所為之意思表示，而
    非由丁○○以代理人意思表示代本人為之，可知，丁○○僅
    係將本人之意思表示送達上訴人而已，應屬被上訴人之意思
    傳達機構而非代理人；此亦與證人梁鈞淵所證「丁○○說他
    是幫丙○○立委拿資料來辦的」等語相符。而傳達意思之機
    關（使者）與代為表示意思之代理人不同。前者其所完成之
    意思表示，為本人之意思表示，其效果意思由本人決定，後
    者代理行為之意思表示為代理人之意思表示，其效果意思由
    代理人決定，表見代理人之意思表示亦然（最高法院62年度
    台上字第2413號判例參照），可知倘若申請書上有應填載而
    填載錯誤的情況時，意思傳達機構不得代為塗改修正，而代
    理人則有此權限。因被上訴人留存之印鑑樣式為簽名加蓋章
    ，是丁○○將申請書送達上訴人於太平洋證券五權分公司設
    立簡易櫃台時，其並未攜帶之印章，如申請書上有任何增添
    塗改之處，丁○○根本無權補正，足以證明丁○○應僅係被
    上訴人之意思傳達機構而非代理人。
  (二)復依民法第3條第1項規定「依法律之規定，有使用文字之必
    要者，得不由本人自寫，但必須親自簽名。」本件申請書上
    填載之轉入帳戶、密碼、勾選不必寄發對帳單等內容，雖非
    出於被上訴人之手，但已經本人簽名、蓋印鑑章，除非被上
    訴人可以證明上訴人明知該文字非其本人之真意，否則該申
    請書之效力已然成立，則被上訴人將此已經完成之意思表示
    通知交由丁○○送達上訴人辦理，當不得否認其效力。且申
    辦行為並非身分行為，依實務見解「若本人先行書妥切結書
    ，備齊相關文件，得授權在台親屬代為辦理。此時被授權人
    應視為使者（或表示機關）則該使者係為本人傳達其已完成
    之意思表示，與代理人係自為意思表示之情形不同」益可證
    丁○○可為被上訴人傳達其已完成之意思表示。
  (三)況查若被上訴人主張其係誤簽名用印於該申請書，並無為向
    上訴人申辦電話語音轉帳之意思表示為真，依民法第90條規
    定，其應於知悉醒情後一年內向上訴人為該意思表示之撤銷
    ；然被上訴人於89年間知悉後，並未於法定除斥期間內行使
    撤銷權，故被上訴人託丁○○向上訴人傳達之意思表示，已
    確定生效，始能維交易安全。
四、被上訴人在本院則補陳；上訴人委託太平洋證券五權分公司
    進行股票交易，雖係由該公司業務經理丁○○負責掛單買進
    或賣出，前以前開活期儲蓄存款帳戶做為買賣股票時交付股
    款使用，但並未委託丁○○處理銀行帳戶事宜，上訴人稱該
    帳戶為證券戶，被上訴人自86年間開戶後，有關該帳戶之事
    務均由丁○○代為處理云云，並非事實。另上訴理由復提出
    新的攻擊防禦方法，主張丁○○僅係將被上訴人之意思表示
    送達上訴人，應屬意思傳達機關而非代理人云云；除與原依
    代理之法律關係所為之訴訟攻防互為矛盾，並有礙訴訟終結
    外，亦與民事訴訟法第447條之規定相違，顯無足採酌。退
    步言，丁○○並無傳達之權限，且其係未經被上訴人之授權
    及同意，以偽造文書之方式，擅自在語音轉帳約定書上偽填
    查詢密碼、申請電話轉帳存入帳戶為陳種源帳戶、上訴人不
    必寄發對帳單等不實內容，持向上訴人申請辦理語音轉帳，
    業據刑事判決有罪確定，該傳達內容並非被上訴人之意思，
    不生意思表示合致之效力，更非屬意思表示之誤傳，上訴人
    主張該語音轉帳之約定因傳達而意思表示一致生效，顯有誤
    認。並聲明：駁回上訴。
五、被上訴人主張伊於86年間在太平洋五權分公司開設證券交易
    帳戶進行股票買賣，並在上訴人銀行開設活期儲蓄存款帳戶
    ，做為買賣股票時之收付股款使用，伊進行股票買賣交易時
    均委由太平洋五權分公司業務經理丁○○處理填單買進或賣
    出，詎丁○○竟利用伊交易股票須補填徵信表格之機會，擅
    自將上訴人銀行之「開戶、聯行代收付、金融卡、代繳款項
    、語音查詢、電話轉帳、網路銀行申請綜合約定書」夾雜在
    補填資料中，致使伊不察而在該申請書上簽名蓋章，丁○○
    復以偽造文書方式，持向上訴人銀行申辦電話語音轉帳至其
    父陳種源帳戶內，嗣即盜賣伊股票將所得股款23,094,452元
    自伊之上開帳戶內以電話語音轉帳至陳種源帳戶內，再全部
    予以提領挪用，致伊受有損害；丁○○之侵權行為，業由其
    僱用人太平洋五權分公司與伊成立和解，賠償伊12,244,101
    元（其中本金為11,737,226元，利息為506,875元）等情，
    業據提出世華聯合商業銀行開戶、聯行代收付、金融卡、代
    繳款項、語音查詢、電話轉帳、網路銀行申請綜合約定書、
    世華聯合商業銀行電話轉帳作業辦法、和解契約書等件為證
    ；上訴人則以丁○○持被上訴人簽名之前揭申請書向伊銀行
    申辦電話語音轉帳，伊銀行承辦人已盡確實查核之責，被上
    訴人瓶於丁○○之行為，自應負表現代理之責；且上開股款
    經陳志明以電話語音轉帳1方式轉至陳種源帳戶，伊已依債
    之本質為清償等語資為抗辯。
六、按寄託物為代替物時，如約定寄託物之所有權於受寄人時，
    並由受寄人以種類、品質、數量相同之物返還者，為消費寄
    託；寄託物為金錢時，推定其為消費寄託。民法第602條第1
    項前段、第603條定有明文。存款戶於金融機構開設存款帳
    戶，應認二者間係成立消費寄託關係。本件被上訴人主張兩
    造間訂立有活期存款契約，依存款可隨時存款及提款之功能
    特性，凡客戶一旦在金融機構開設帳戶，，此後陸續存入該
    帳戶之金錢，除非有錯誤之情事，否則金融機構與客戶間就
    該存入之金錢，自成立消費寄託關係方符合存款契約之本旨
    。且依目前銀錢業者實務上任何第3人皆可藉由無存摺存款
    或匯款、轉帳方式，將金錢存入該帳戶內，並可該客戶之存
    摺及留存之印鑑領取該存款，即可知活期存款契約之特質，
    存入客戶之活期存款帳戶內之金錢不以客戶所有為限，且每
    筆存入活期存款帳戶之款項，該客戶與金融機構即成立消費
    寄託關係，均不以有向該金融為消費寄託之意思表示為要件
    。查本件被上訴人為在太平洋五權分公司買賣股票劃撥股款
    ，乃在上訴人銀行開設系爭活期存款帳戶，依兩造所簽訂之
    委託書約定「委託人（即被上訴人）應向證券公司（即太平
    洋五權分公司）收取款項，依據證券公司編制之清單或明細
    表所載金額為準，於規定交割或付款間由證券公司撥交貴行
    時，由貴行逕行撥入上項委託人存款戶」，可見兩造自始即
    有將被上訴人出售股票所得之價款逕行轉入被上訴人之活期
    存款戶，成為被上訴人所有存款之概括寄託意思表示合致。
    因此，凡以被上訴人名義出售股票之所得款項均應存入被上
    訴人之該活期帳戶，並不以限於被上訴人同意出售股票之股
    款為必要。查訴外人雖未經被上訴人之同意而盜賣股票，其
    所得之股款仍以被上訴人名義存入其帳戶，仍與被上訴人之
    本意並不違背，是以兩造就該股款仍概括的成立消費寄託關
    係，自屬被上訴人之寄託物，至該股款因何而來，並非上訴
    人銀行所應審究。
七、按「由自己之行為表示以代理權授與他人，或知他人表示為
    其代理人而不為反對之表示者，對於第三人應負授權人之責
    任。」，民法第169條前段定有明文。又關於系爭電話轉帳
    申請方式之規定，依卷附上訴人電話轉帳作業辦法第3條第2
    項業已明文規定：「應由存戶（負責人）持身分證或相關證
    件及原留印鑑向原存單位辦理」等語，足見存戶辦理語音轉
    帳時，應由存戶本人持身分證等文件及原留印鑑供上訴人銀
    行查核；本件訴外人丁○○未經被上訴人之授權及同意，擅
    自在系爭語音轉帳約定書上偽填查詢密碼、申請電話轉帳存
    入帳戶為陳種源前開帳戶、上訴人不必寄發對帳單等不實內
    容，持以向上訴人申辦語音轉帳，而上訴人之職員僅核對被
    上訴人語音轉帳約定書及活期存款帳戶之印鑑卡上被上訴人
    之簽名、印章相符，即逕予同禗辦理，而丁○○在辦理時並
    未提出被上訴人之身分證原本及授權委託之證明文件，被上
    訴人亦未到場，則丁○○顯係無權代理被上訴人辦理系爭語
    音轉帳約定事宜甚明。且被上訴人係誤在系爭語音轉帳約定
    書之立約定書人欄內簽名蓋章，並無委託丁○○至上訴人銀
    行申請辦理系爭語音轉帳約定書之意思，亦即被上訴人從未
    表示授與丁○○申請辦理系爭語音轉帳約定書之代理權之表
    見事實，亦無知丁○○代其辦理系爭語音轉帳約定書而不為
    反對之表示等情事，自難僅憑被上訴人誤在該系爭語音轉帳
    約定書之立約定書人欄內簽名蓋章，即認須由被上訴人負表
    見代理之授權人責任，顯見上訴人辯稱兩造就系爭股款並未
    成立消費寄託之合意、上訴人已依債之本旨為清償、原告應
    負表見代理之責任云云，均非可採等語。
八、經查丁○○明知未經被上訴人授權及同意，擅自在系爭語音
    轉帳約定書上偽填查詢密碼、被上訴人申請電話轉帳存入帳
    戶為陳種源前開帳戶、被告不必寄發對帳單等不實內容，持
    以向上訴人申請辦理系爭語音轉帳契約書等行為，應係無權
    代理原告之行為，又被上訴人對訴外人丁○○於89年4月14
    日備證向被告申辦電話轉帳業務之行為，亦核與民法第169
    條表見代理之要件未符，即被上訴人就此應無須負表見代理
    責任等情，均如前述。職是，丁○○無權代理被上訴人辦理
    系爭語音轉帳約定事宜，系爭語音轉帳約定書對被上訴人並
    不生效力，亦即兩造並無簽立系爭語音轉帳約定書，則丁○
    ○嗣以語音轉帳之方式，將系爭股款轉出至陳種源前開帳戶
    內之行為，對被上訴人自不生清償之效力。又依卷附財政部
    87年1月7日台財融字第87700335號函亦訂明：「金融機構辦
    理客戶存款轉帳業務，應於訂約前告知客戶契約內容，交易
    完成後立即與客戶確認及發送對帳單，並訂妥內部控制制度
    ，以保障交易安全及客戶權益……」等語；而本件依證人梁
    均淵於原審證稱：「因為我朋友在台中十一信工作，當時丙
    ○○是總經理，所以我在辦理本件轉帳之前我就知道丙○○
    這個人，就是十一信的總經理。當時我在審核約定書時就知
    道丙○○，因為身分證照片及丁○○也有告訴我丙○○就是
    丙○○立委。」、「不知道（財政部87年1月7日有針對電話
    語音轉帳有一個辦理的規定辦法）。」等情，可知證人梁鈞
    淵於受理系爭電話語音轉帳申請時，其已明知被上訴人為何
    人，然其除未依前開電話轉帳作業辦法規定，由被上訴人本
    人親持身分證或相關證件及原留印鑑辦理外，於丁○○前去
    辦理時，亦未查核有無被上訴人出具之授權書及身分證件，
    也未確認丁○○是否有受被上訴人授權辦理；其甚而自承不
    知有上開卷附財政部87年1月7日台財融字第87700335號函，
    自亦無遵守前開財政部函示，於訂約前告知被上訴人契約內
    容，或於交易完成後與被上訴人確認。由上益證被上訴人之
    系爭存款遭丁○○以電話語音轉帳盜領，係因上訴人承辦人
    員梁鈞淵未依前開規定辦理，即逕予受理他人申請電話語音
    轉帳；且未於轉帳交易完成後立即與被上訴人確認所致，系
    爭語音轉帳約定書對被上訴人並不生效力，則丁○○以語音
    轉帳之方式，將系爭股款轉出至陳種源前開帳戶內之行為，
    對被上訴人自不生清償之效力。又丁○○以語音轉帳之方式
    ，將系爭股款轉出至陳種源前開帳戶內之行為，對被上訴人
    既不生清償之效力，則兩造間就系爭股款即有消費寄託關係
    而尚未清償，被上訴人自得依消費寄託之法律關係請求上訴
    人返還，又被上訴人主張其於91年11月22日與太平洋證券公
    司業已就其營業員丁○○盜賣被上訴人股票造成之損害達成
    和解，約定太平洋證券公司應賠償原告12,244,101元（其中
    本金為11,737,226元，利息為506,875元），此一賠償金被
    上訴人已全數取得，為此爰以扣除該和解金額本金後之餘款
    11,357,226元為請求，自屬有據。
九、上訴人雖執前詞抗辯稱太平洋證券公司等與伊銀行間就系爭
    股款之返還，為不真正連帶債務人，對於被上訴人所受損失
    ，最終應負責任之人係丁○○及太平洋證券五權分公司，渠
    等既已承諾清償系爭股款，被上訴人亦同意太平洋證券五權
    分公司以12,244,101元（本金：11,737,226元、利息：586,
    875元）彌補渠所受損害，並拋棄對該公司一切權利主張，
    且此清償事實係生絕對效力事項，被上訴人自不得再向上訴
    人請求清償，否則顯有不當得利之情事，對上訴人顯失公平
    云云，然查兩造間就系爭股款既有消費寄託關係尚未清償，
    此項系爭股款返還債務與訴外人太平洋證券公司對被上訴人
    所和解之債務，並無不真正連帶債務之關係存在（兩者給付
    目的並非單一，一為返還寄託物，另一為損害賠償），又被
    上訴人於另件已確定之民事確定判決已獲得對丁○○可請求
    11,357,226元賠償金，此一損害賠償請求權，亦與本件返還
    寄託物之訴訟標的有異，是被上訴人自得本於消費寄託之法
    律關係向上訴人請求返還寄託物，其本件之請求當無不當得
    利，對上訴人亦無顯失公平之可言，則上訴人執此抗辯，洵
    屬無據。復查民法第217條第1項過失相抵規定，僅於侵權行
    為或契約所定損害賠償之法律關係為訴訟標的時，始有其適
    用，本件被上訴人係基於消費寄託之法律關係請求上訴人履
    行債務，與損害賠償無涉，自無過失相抵原則之適用，上訴
    人未予區辨，猶抗辯稱本件有過失相抵原則之適用，誠非有
    據。又被上訴人雖因訴外人丁○○將上訴人之「開戶、聯行
    代收付、金融卡、代繳款項、語音查詢、電話轉帳、網路銀
    行申請綜合約定書」夾雜在應補填資料中，使被上訴人不察
    而在該約定書之立約定書人欄內簽名蓋章；但該疏失行為，
    並不當然造成被上訴人之系爭股款為訴外人丁○○所冒領，
    即雖有此疏失，但在通常狀態下，如上訴人之受僱人梁鈞淵
    能依相關規定辦理，亦非當然發生系爭股款遭丁○○冒領之
    結果。故被上訴人誤在系爭約定書簽名蓋章與上訴人有無受
    有損失，兩者之間並無相當因果關係，則上訴人猶抗辯稱對
    被上訴人有過失侵權行為損害賠償請求權，並主張與被上訴
    人之返還消費寄託物請求權為抵銷抗辯，亦屬無據。
十、上訴人於本院另又主張丁○○僅係將被上訴人之意思表示送
    達上訴人，應屬意思傳達機關而非代理人云云；然查訴外人
    丁○○僅係受被上訴人之委託在太平洋五權分公司理股票填
    單買進賣出事宜，並無傳達任何意思表示之權限，且其係未
    經被上訴人之授權及同意，以偽造文書之方式，擅自在語音
    轉帳約定書上偽填查詢密碼、申請電話轉帳存入帳戶為陳種
    源帳戶、上訴人不必寄發對帳單等不實內容，持向上訴人申
    請辦理語音轉帳，業據刑事判決有罪確定，該傳達內容並非
    被上訴人之意思，不生意思表示合致之效力，更非屬意思表
    示之誤傳，上訴人主張該語音轉帳之約定因傳達而意思表示
    一致生效，顯有未合，是其抗辯，即無可採。
十一、綜上，上訴人前揭抗辯，均無可採，本件被上訴人之主張
      應可採信。則兩造間就系爭股款即有消費寄託關係而尚未
      清償，被上訴人自得依消費寄託之法律關係請求上訴人返
      還，又被上訴人主張其於91年11月22日與太平洋證券公司
      業已就其營業員丁○○盜賣股票造成之損害達成和解，約
      定太平洋證券公司應賠償被上訴人12,244,101元（其中本
      金為11,737,226元，利息為506,875元），此部分被上訴
      人已全數取得，為此爰以扣除該和解金額本金後之餘款
      11,357,226元及遲延利息為請求，自屬有據。從而，被上
      訴人依消費寄託之法律關係，訴請上訴人應給付被上訴人
      11,357,226元，及自91年11月13日起至清償日止，按年息
      5%計算之利息，即為有理由，應予准許。原審判決上訴人
      應如數給付被上訴人11,357,226元及自民國91年11月13日
      起至清償日止之法定遲延利息，並依兩造之聲請，分別酌
      定相當之擔保金額，為假執行及免為假執行之宣告，核無
      不合。上訴意旨，仍陳詞指摘原判決不當求予廢棄改判，
      為無理由，應駁回其上訴。
十二、據上論結，本件上訴為無理由，依民事訴訟法第449條第1
      項、第78條，判決如主文。
中    華    民    國    98    年    1     月    21    日
                  民事第五庭    審判長法  官  林陳松
                                      法  官  王重吉
                                      法  官  鄭金龍
以上正本係照原本作成。
如對本判決上訴，須於收受判決送達後二十日內向本院提出上訴
書狀，其未表明上訴理由者，應於提出上訴後二十日內向本院提
出上訴理由書（須按他造人數附具繕本）。
上訴時應提出委任律師為訴訟代理人之委任狀。具有民事訴訟法
第四百六十六條之一第一項但書或第二項之情形為訴訟代理人者
，另應附具律師及格證書及釋明委任人與受任人有該條項所定關
係之釋明文書影本。
                                      書記官  林水濱
中    華    民    國    98    年    1     月    22    日
                                                      Ｅ


司法院資訊處製作；財團法人民間司法改革基金會備份。
